【裁判字號】    98,交聲,315
【裁判日期】    981130
【裁判案由】    違反道路交通管理處罰條例聲明異議
【裁判全文】
臺灣苗栗地方法院交通事件裁定         98年度交聲字第315號
移送機關即
原處分機關  交通部公路總局新竹區監理所苗栗監理站
異  議  人
即受處分人  甲○○
                    國民身分證.
上列異議人即受處分人因違反道路交通管理處罰條例案件，對於
交通部公路總局新竹區監理所苗栗監理站於民國98年10月14日所
為之竹監苗字第裁54-F00000000號處分（原舉發案號：苗栗縣警
察局苗縣警交字第F00000000 號），聲明異議，本院裁定如下：
    主  文
原處分關於罰鍰新臺幣肆萬伍仟元部分撤銷。
其餘異議駁回。
    理  由
一、原處分機關略以：異議人即受處分人甲○○於民國98年5 月
    4 日22時49分許，騎乘車牌號碼SBW-392 號輕型機器腳踏車
    ，行經苗栗縣銅鑼鄉○○路銅鑼火車站前，經苗栗縣警察局
    苗栗分局銅鑼分駐所警員舉發「一、駕照逾期（84.12.22）
    、二、酒後駕車未肇事，經酒測測試結果，酒測值為1.16mg
    /l、標準值0.25，超過0.91mg/l」違規，異議人涉及公共危
    險罪部分，業經臺灣苗栗地方法院檢察署檢察官為緩起訴處
    分確定，爰依道路交通管理處罰條例（下稱同條例）第22條
    第1 項第7 款、第35條第1 項第1 款（漏載第24條第1 項第
    2 款）暨違反道路交通管理事件統一裁罰標準及處理細則第
    41條第4 項規定，於98年10月14日裁處異議人罰鍰新臺幣（
    下同）4 萬6,800 元整（其中酒精濃度超過規定標準部分，
    罰鍰4 萬5,000 元；駕駛執照逾有效期間仍駕車部分，罰鍰
    1,800 元），吊扣駕駛執照12個月，扣繳駕照，施以道安講
    習，罰鍰限於98年11月13日前繳納，駕駛執照已於98年9 月
    1 日繳送，原處分並無不法等語。
二、異議人聲明異議意旨略以：異議人酒後駕車乙事，業經臺灣
    苗栗地方法院檢察署檢察官為緩起訴處分；異議人也向苗栗
    縣觀護志工協進會緩起訴處分金專戶支付5 萬元整，苗栗監
    理站又裁罰4 萬6,800 元整，違反一事不二罰，又因本人受
    僱領日薪要照顧家庭、小孩之支出，況且本人也深感悔意，
    請裁定不罰云云。
三、按汽車駕駛人飲用酒類後，其吐氣所含酒精濃度超過每公升
    0.25毫克以上者，不得駕車；又汽車駕駛人，駕駛汽車經測
    試檢定，有酒精濃度超過規定標準者，處1 萬5 千元以上6
    萬元以下罰鍰，當場移置保管其車輛及吊扣其駕駛執照1 年
    ，並應接受道路交通安全講習，道路交通安全規則第114 條
    第2 款及道路交通管理處罰條例第35條第1 項第1 款、第24
    條第1 項第2 款分別定有明文。再一行為同時觸犯刑事法律
    及違反行政法上義務規定者，依刑事法律處罰之。但其行為
    應處以「其他種類行政罰」或得沒入之物而未經法院宣告沒
    收者，亦得裁處之。前項行為如經不起訴處分或為無罪、免
    訴、不受理、不付審理之裁判確定者，得依違反行政法上義
    務規定裁處之。本法所稱「其他種類行政罰」，指下列裁罰
    性之不利處分：限制或禁止行為之處分：限制或停止營業、
    「吊扣證照」、命令停工或停止使用、禁止行駛、禁止出入
    港口、機場或特定場所、禁止製造、販賣、輸出入、禁止申
    請或其他限制或禁止為一定行為之處分。行政罰法第26條、
    第2 條第1 款亦有明定。惟依95年2 月5 日正式施行之行政
    罰法第26條第1 項規定：「一行為同時觸犯刑事法律及違反
    行政法上義務規定者，依刑事法律處罰之。但其行為應處以
    其他種類行政罰或得沒入之物而未經法院宣告沒收者，亦得
    裁處之。」此乃一行為同時造成刑罰法律與行政秩序罰規定
    發生競合適用之關係時，基於「一事不二罰」之法理，經由
    立法程序確立應以刑罰優先為原則，避免行為人承受過度且
    重複之處罰。此觀該條立法理由明確揭示：「一行為同時觸
    犯刑事法律及違反行政法上義務規定時，由於刑罰與行政罰
    同屬對不法行為之制裁，而刑罰之懲罰作用較強，故依刑事
    法律處罰，即足資警惕時，實無一事二罰再處行政罰之必要
    。且刑事法律處罰，由法院依法定程序為之，較符合正當法
    律程序，應予優先適用。但罰鍰以外之沒入或其他種類行政
    罰，因兼具維護公共秩序之作用，為達行政目的，行政機關
    仍得併予裁處，故為第一項但書規定。」其理益明。是以前
    揭行政罰法中刑事法律處罰優先且不再處以行政秩序罰之目
    的，既係因為行為人已接受刑罰而足資警惕，且已發生懲罰
    之作用，即無使行為人陷於雙重處罰之不利益，則關於刑事
    法律處罰之範圍自應採取實質認定，凡刑事實體法或程序法
    中所規定客觀上剝奪行為人生命、自由、財產權利，主觀上
    亦因制裁之嚴厲性、痛苦性，其強度足以造成心理強制而間
    接達成矯正教化目的之處遇手段，皆應納入其中，而不以形
    式上符合刑法第32條至第34條所定主刑及從刑種類者為限，
    始與前揭法律規範之意旨相符。
四、經查：
（一）異議人於98年5 月4 日22時49分許，騎乘車牌號碼SBW-39
      2 號輕型機車，行經苗栗縣銅鑼鄉○○路銅鑼火車站前，
      經苗栗縣警察局苗栗分局銅鑼分駐所警員舉發「一、駕照
      逾期（84.12.22）、二、酒後駕車未肇事，經酒測測試結
      果，酒測值為1.16mg/l、標準值0.25，超過0.91mg/l」之
      違規，已逾不得駕駛車輛之濃度標準等情，為異議人所不
      爭執；又異議人因公共危險案件，經臺灣苗栗地方法院檢
      察署檢察官以98年度偵字第2980號為緩起訴處分，諭知緩
      起訴期間1 年，並應於收受該署檢察官執行緩起訴處分命
      令通知書之日起1 個月內，向苗栗縣觀護志工協進會緩起
      訴處分金專戶支付5 萬元，且自緩起訴處分確定之日起8
      個月內，遵照該署觀護人指示，參加該署觀護人室舉辦之
      1 場「酒醉駕車團體諮商輔導」及緩起訴期間不得再有任
      何酒醉駕車之情事。前揭緩起訴處分於98年7 月21日經臺
      灣高等法院臺中分院檢察署以98年度上職議字第4245號處
      分駁回再議而確定在案，故緩起訴期間自98年7 月21日起
      至99年7 月20日止等事實，有舉發違反道路交通管理事件
      通知單、裁決書、臺灣苗栗地方法院檢察署緩起訴處分書
      、臺灣高等法院臺中分院檢察署處分書、臺灣高等法院被
      告前案紀錄表等各1 份在卷可憑，應堪認定。
（二）按94年2 月5 日公布，95年2 月5 日施行之行政罰法第1
      條規定「違反行政法上義務而受罰鍰、沒入或其他種類行
      政罰之處罰時，適用本法。但其他法律有特別規定者，從
      其規定」，足認行政罰法係屬行政罰之基本法，而道路交
      通管理處罰條例本質上係屬行政罰，此觀該條例中就交通
      違規行為所定法律效果包括罰鍰、吊扣證照裁罰等行政罰
      甚明（參照行政罰法第1 條、第2 條將罰鍰、吊扣證照處
      分均定為行政罰），是違反道路交通管理處罰條例之裁罰
      事件，自有行政罰法之適用。又按行政罰法第26條規定：
      「一行為同時觸犯刑事法律及違反行政法上義務規定者，
      依刑事法律處罰之。但其行為應處以其他種類行政罰或得
      沒入之物而未經法院宣告沒收者，亦得裁處之。前項行為
      如經不起訴處分或為無罪、免訴、不受理、不付審理之裁
      判確定者，得依違反行政法上義務規定裁處之。」，此即
      所謂一事不二罰之原則。究其立法目的，係因一行為同時
      觸犯刑事法律及違反行政法上義務規定時，由於刑罰與行
      政罰同屬對不法行為之制裁，而刑罰之懲罰作用較強，故
      依刑事法律處罰，即足資警惕時，實無一事二罰再處行政
      罰之必要。是因同時觸犯刑事法律及違反行政法上義務規
      定之行為，行政機關得否科以與刑罰相類之行政罰處罰，
      端視該行為之刑事訴追或審判程序終局結果而定，在刑事
      訴追、審判程序尚未終局確定前，行政機關自不得逕予裁
      罰，至於沒入或其他種類行政罰，因兼具維護公共秩序之
      作用，其內容具有特殊性，與行政目的之達成密切攸關，
      行政機關自仍得併予裁處，又此所稱「其他種類行政罰」
      ，係指違反行政法上之義務應受「裁罰性」之「不利處分
      」而言，依行政罰法第2 條規定，應包括限制或禁止行為
      之吊扣證照處分在內。
（三）按依刑事訴訟法第253 條之2 規定，命被告為金錢給付、
      勞務給付及處遇措施的部分，應得被告之同意（因涉及被
      告之人身自由及財產之拘束，且產生未經裁判即終局處理
      案件之實質效果，自應考慮被告之意願），上開金錢給付
      、勞務提供實質上均係對行為人的制裁，並造成行為人財
      產、自由、尊嚴等權利不利的影響。故本件臺灣苗栗地方
      法院檢察署檢察官以98年度偵字第2980號為緩起訴處分，
      諭知異議人緩起訴期間1 年，並應於收受該署檢察官執行
      緩起訴處分命令通知書之日起1 個月內，向苗栗縣觀護志
      工協進會緩起訴處分金專戶支付5 萬元，且自緩起訴處分
      確定之日起8 個月內，遵照該署觀護人指示，參加該署觀
      護人室舉辦之1 場「酒醉駕車團體諮商輔導」及緩起訴期
      間不得再有任何酒醉駕車之情事。前揭緩起訴處分於98年
      7 月21 日 經臺灣高等法院臺中分院檢察署以98年度上職
      議字第4245號處分駁回再議而確定在案，緩起訴期間自98
      年7 月21日起至99年7 月20日止等事實，已產生實質刑罰
      之效果，而非不起訴處分甚明。檢察官既認本件異議人緩
      起訴之期間為1 年，並命被告繳納緩起訴處分金，認異議
      人應知所警惕，無再犯之虞，對於公共利益之維護已無礙
      ，自無再另處以捐款之必要。又檢察官課被告以上之負擔
      ，性質上可謂實質上制裁，且造成被告權利受限制影響，
      則異議人上開違反刑事法律禁止規範之犯罪事實既已明確
      ，僅因檢察官採取緩起訴處分之替代性刑事處遇手段，未
      將該案逕起訴或聲請簡易判決處刑，致其後適用之刑事程
      序有所區別，然就異議人仍負有一定之義務觀察，其如未
      在上開指定期間內確實履行義務，依刑事訴訟法第253 條
      之3 第1 項第3 款之規定，異議人將遭受撤銷緩起訴處分
      之不利益；反之，倘其確實遵守並履行各項緩起訴條件，
      除非合於刑事訴訟法第260 條所定情形之一，否則異議人
      即無再就同一案件遭受刑事訴追之虞。從而，異議人已因
      此前開緩起訴處分而剝奪其自由權，而上開義務給付義務
      亦具有強制性、懲罰性，雖不若易科罰金係以支付金錢作
      為自由刑之替代，惟經由緩起訴處分條件之履行使其免於
      遭檢察官發動起訴程序，仍具有替代刑罰之效果，廣義而
      言，應屬「實質刑事法律處罰」，而有行政罰法第26條第
      1 項「一事不二罰」規定之適用。況刑事被告如經法院循
      審判程序判處罰金或得以易科罰金之拘役或有期徒刑，均
      得以援用行政法罰第26條第1 項之規定，免於處以行政秩
      序罰之雙重不利益；至於藉由緩起訴處分而節省司法資源
      者，在基於實質懲罰目的而其財產權遭受剝奪之餘，卻仍
      需繳納一定金額之行政罰鍰，其結果勢必降低刑事被告接
      受緩起訴處分之意願，而反噬緩起訴處分替代繁複刑事審
      判程序之制度性機能。準此以言，行政罰法第26條第2 項
      既未將緩起訴處分列舉其中，本於「例外規定從嚴解釋」
      之法理及前揭說明，自不能將條文中「不起訴處分」之範
      圍，擴及於性質顯不相同之「緩起訴處分」，且亦非得以
      具體個案中比較當事人實質上是否影響其財產權利（緩起
      訴可能係無負擔之緩起訴，而緩刑亦可能無負擔，惟均不
      影響其刑事處分之性質），或其影響當事人財產權利之輕
      重比較，憑為有無前揭行政罰法「一事不二罰」規定適用
      之標準。而道路交通管理處罰條例第35條規定之裁處，含
      有罰鍰及吊扣駕照，分屬行政罰法中之裁罰，有對於過去
      違反義務行為處罰之「秩序罰」（指罰鍰），以及對於預
      防將來再犯危險之「管制罰」（指吊扣駕照）；前者對於
      過去義務違反而為秩序罰之目的，與刑事制裁酒醉駕車所
      欲達到保護交通安全之目的相同，二者既為相同之目的，
      則處以較重之刑事制裁為已足，自無重複處罰行政罰之必
      要。
（四）惟因經檢察官為「緩起訴」處分者，於「緩起訴」之猶豫
      期間內，檢察官可對其持續觀察，若認其顯無反省警惕之
      情或根本欠缺反省警惕之能力者，得依職權或依告訴人之
      聲請，將「緩起訴」處分撤銷，並依法追訴，法院則得依
      審理結果，為有罪科刑之裁判，亦即在緩起訴處分之猶豫
      期間內，刑事訴追程序仍未終局確定，此與不起訴處分確
      定後，刑事訴追程序終結，檢察官原則上不得就同一行為
      再行起訴之法律效果迥異，是以，緩起訴處分自不得類推
      不起訴處分，而適用行政罰法第26條第2 項之規定，是以
      ，經檢察官諭知緩起訴處分之行為，如同時違反行政法上
      義務之規定，在緩起訴處分於猶豫期間期滿前，因刑事訴
      追程序尚未確定終結，行為人仍有因緩起訴遭撤銷而受刑
      事追訴處罰之可能，此時行政機關若逕行依法行政裁罰，
      毋寧將使行為人有同時遭受行政處罰及刑事處罰之可能，
      是依行政罰法第26條之立法意旨，在違反行政法上義務之
      行為業經緩起訴處分之情形下，行政機關應待緩起訴處分
      實質確定（即緩起訴猶豫期間經過而未經撤銷），行為人
      已最終確定免於受刑事訴追或處罰時，行政機關方得為行
      政裁罰。
（五）末查，行政罰法第26條第2 項所指「不起訴處分確定」者
      ，於緩起訴處分之情況而言，縱緩起訴處分已經臺灣高等
      法院臺中分院檢察署處分駁回再議確定在案，然而，檢察
      官為緩起訴處分者，於緩起訴處分所定之猶豫期間內，檢
      察官仍可對被告持續觀察，若被告於期間內故意更犯有期
      徒刑以上之罪經檢察官提起公訴、或於緩起訴前因故意犯
      他罪而於緩起訴期間內受有期徒刑以上之刑之宣告、或違
      背刑事訴訟法第253 條之2 第1 項各款之應遵守或履行事
      項之情形時，得依職權或依告訴人之聲請，將緩起訴處分
      撤銷，並依法再行追訴處分，法院亦得依審理結果，為有
      罪科刑之裁判，此觀諸刑事訴訟法第253 條之3 規定甚明
      。亦即，於緩起訴處分之猶豫期間內，刑事訴追程序尚未
      終局確定，此與不起訴處分確定後，刑事訴追程序即告終
      結，檢察官原則上不得就同一行為再行起訴之法律效果迥
      異。是以，緩起訴處分縱因再議駁回確定，但緩起訴處分
      期間尚未屆滿之前，自不得認為已有不起訴處分之法律效
      果。經查，本件異議人依前開緩起訴處分所定緩起訴期間
      為1 年，即自98年7 月21日起算，迄至99年7 月20日始屆
      滿，故於此期間內，異議人仍有因刑事訴訟法第253 條之
      3 第1 項各款規定，經檢察官撤銷緩起訴處分繼續偵查或
      起訴，而受刑事處罰之可能，此時行政機關若逕處以行政
      裁罰，毋寧將使異議人有可能同時遭受行政處罰之罰鍰處
      分及刑事處罰中罰金刑或易科罰金之刑罰，顯違行政罰法
      所接櫫「一事不二罰」之精神。因此，由行政罰法第26條
      第2 項規定之立法意旨觀察，在一行為同時觸犯刑事法律
      及違反行政法上義務規定，而行為人已據檢察官為緩起訴
      處分之情形，應待緩起訴處分期間屆滿且未經撤銷，始生
      類似該法條所指「不起訴處分確定」之法律效果，此時行
      政機關始得另依違反行政法上義務規定，逕為行政裁罰。
      從而，本案異議人之緩起訴處分期間既迄99年7 月20日始
      屆滿，於此之前，刑事追訴程序尚未終局終結確定，則原
      處分裁處異議人罰鍰45,000元，即與行政罰法第26條第1
      項前段、第2 項之規定有違，難認妥適。
（六）原處分關於異議人於上開時、地因駕照逾期而駕駛車輛之
      部分，因非一行為同時觸犯刑事法律及違反行政法上義務
      規定而受有刑事處罰之情形，是無行政罰法第26條第1 項
      一事不二罰原則之適用，故原處分機關依道路交通管理處
      罰條例第2 條第1 項第7 款處以1800元之罰鍰，並無違誤
      ，自屬依法有據。至於原處分機關上開吊扣駕駛執照12個
      月及施以道安講習之行政裁罰部分，則係預防將來再犯危
      險之管制罰，而有別於前揭針對已發生違規事實科處罰鍰
      之行政秩序罰，屬行政罰法第26條第1 項但書所稱之「其
      他種類行政罰」。本件異議人確有飲酒駕車，經測試檢定
      酒精濃度超過標準之情，有上揭裁決書在卷可佐，其違規
      事實堪以認定。是就此違反行政秩序規定之部分，依前揭
      規定，原處分機關自不得就該同一違規事實再處以「罰鍰
      」，然仍應科處罰鍰以外之行政罰（即吊扣執照、施以道
      安講習等）併予裁處之，異議人所受吊扣駕照及施以道安
      講習部分依法核無不當，併此敘明。
五、綜上所述，原處分裁處罰鍰45,000元部分，與行政罰法第26
    條第1 項前段、第2 項規定不符，應予撤銷，此部分俟上開
    緩起訴處分期間屆滿有終局執行結果，再由原處分機關另為
    適法之處分；另原處分裁處異議人因駕照逾期而駕駛車輛故
    罰鍰1800元之部分，於法並無不合，此部分異議應予駁回；
    此外，異議人僅就罰鍰部分之處分聲明異議，故就同裁決內
    之吊扣駕駛執照12個月，施以道安講習部分，既不在聲明異
    議之範圍內，本院自不予審究，附此說明。
六、據上論斷，應依道路交通管理處罰條例第87條第2 項，道路
    交通案件處理辦法第19條、第20條前段，裁定如主文。
中    華    民    國    98    年    11    月    30    日
                  交通法庭法  官  周靜妮
以上正本證明與原本無異。
如不服本裁定，應於裁定送達後5日內向本院提出抗告狀。
                          書記官  巫  穎
中    華    民    國    98    年    11    月    30    日


司法院資訊處製作；財團法人民間司法改革基金會備份。
